【裁判字號】    95,上易,670
【裁判日期】    951031
【裁判案由】    詐欺
【裁判全文】
臺灣高等法院高雄分院刑事判決         95年度上易字第670號
上  訴  人  臺灣高雄地方法院檢察署檢察官
被      告  乙○○
上列上訴人因被告詐欺案件，不服臺灣高雄地方法院95年度簡上
字第369 號中華民國95年7 月31日第二審判決（聲請簡易判決處
刑案號：臺灣高雄地方法院檢察署94年度偵緝字第1417號），提
起上訴，本院判決如下：
    主  文
上訴駁回。
    理  由
一、聲請簡易判決處刑意旨略以：被告乙○○可預見提供自己之
    金融機構帳戶存摺及提款卡供他人使用，可能為他人用於財
    產犯罪，仍基於幫助他人犯罪之不確定故意，於92年7 月8
    日前之某日，在不詳地點，將其所有之建華商業銀行鳳山分
    行，帳號00000000000000號帳戶存摺及金融卡提供予姓名、
    年籍不詳之人使用。嗣某真實姓名不詳，自稱「吳瑞雅」之
    成年女子，基於自己不法所有之意圖，佯裝欲拍賣全新手機
    ，於92年7 月1 日上午7 時49分許，在YAHOO ！奇摩拍賣網
    站刊登「全新品，未拆封，原廠全配Panasonic GD88彩色中
    文三頻機」之手機拍賣廣告，誘使不特定人參與拍賣競標，
    適於同年7 月8 日，甲○○在前開拍賣網站上看見此一手機
    拍賣廣告而不疑有他，隨即以新台幣（下同）1 萬6 千元之
    價格標得前開手機，並依「吳瑞雅」之指示，將購買手機之
    價款匯入乙○○所有之上開金融機構帳戶內，甲○○匯款後
    僅收到使用過之NOKIA 牌3310型之簡配手機，經多次向「吳
    瑞雅」反應均未得回應始知受騙，乃報警循線查悉上情。因
    認被告涉犯刑法第30條、第339 條第1 項之幫助詐欺取財既
    遂罪云云。
二、按犯罪事實應依證據認定之，無證據不得認定其犯罪事實。
    又不能證明被告犯罪者，應諭知無罪之判決，刑事訴訟法第
    154 條第2 項、第301 條第1 項分別定有明文。所謂證據，
    係指足以認定被告確有犯罪行為之積極證據而言，該項證據
    自須適合於被告犯罪事實之認定，始得採為斷罪資料。苟積
    極證據不足為不利於被告事實之認定時，即應為有利於被告
    之認定，更不必有何有利之證據（參見最高法院29年上字第
    3105號、30年上字第816 號判例意旨）。
三、本件公訴人認被告乙○○涉犯前述幫助詐欺罪嫌，無非係以
    證人即被害人甲○○於警詢中證稱：其是將16000 元匯入乙
    ○○所有帳戶內等語，而該帳戶經查確係被告乙○○所有開
    戶等情，並有交易查詢、往來資料明細表、自動櫃員機交易
    紀錄、YAHOO ！奇摩拍賣廣告、電子郵件、建華商業銀行股
    份有限公司鳳山分行94年12月19日建華銀鳳山字第0017號函
    及公務電話紀錄各1 份附卷可佐，並據此認定被告既已持有
    保管前開帳戶存摺、提款卡，而該等存摺、提款卡事後竟落
    入犯罪集團手中作為詐騙他人財物之用，被告自難卸免其幫
    助詐欺取財之責等為其論據。
四、訊據被告乙○○則矢口否認有何幫助詐欺犯行，辯稱：該帳
    戶是我女婿幫我在繳交房屋貸款，我並沒有將帳戶存摺、提
    款卡交付任何人使用，本件案後我尋找該帳戶存摺、提款卡
    時，才發現不見了，但我曾因多次搬家，可能在打包搬運時
    弄不見了，我因年紀大，怕密碼會忘記而寫紙條與帳戶存摺
    、提款卡放在一起等語。
五、程序方面：
    證人甲○○警詢中陳述具有證據能力：按刑事訴訟法第159
    條之5 規定：「被告以外之人於審判外之陳述，雖不符前4
    條之規定，而經當事人於審判程序同意作為證據，法院審酌
    該言詞陳述或書面陳述作成時之情況，認為適當者，亦得為
    證據。當事人、代理人或辯護人於法院調查證據時，知有第
    159 條第1 項不得為證據之情形，而未於言詞辯論終結前聲
    明異議者，視為有前項之同意。」。查證人甲○○由員警製
    作筆錄；於詢問過程中，承辦員警並未有何強暴、脅迫或以
    其他不正方法等情事，是以警詢筆錄依法雖屬傳聞證據，原
    不具證據能力，然檢察官及被告明知證人陳述有刑事訴訟法
    第159 條第1 項不得為證據之情況，猶同意採為本案證據，
    本院復審酌該等言詞陳述作成時之外部情況並無不當，自具
    有特別可信性。又衡諸本件倘欲證明被告是否成立前揭犯罪
    事實，實有引用該證人警詢供述之必要。揆諸前揭說明，本
    院自得逕以卷附證人甲○○於警詢筆錄採為認定事實之依據
    。
六、經查：
（一）前開00000000000000號帳戶固係乙○○前於87年3 月23日
      向建華銀行鳳山分行所申辦，有該行整体自動化系統交易
      查詢表1 紙在卷可考，而被害人甲○○係92年7 月8 日3
      時25分在透過YAHOO ！奇摩拍賣網站刊登「全新品，未拆
      封，原廠全配Panasonic GD88彩色中文三頻機」之手機拍
      賣廣告〔網址為cherrie3188@yahoo.com.tw〕參與拍賣競
      標後，隨即以16,000元之得標後依拍賣人「吳瑞雅」指示
      匯入帳戶內一節，經證人甲○○於警詢中證述屬實，並有
      yahoo 電子信箱相關資料在卷可稽。足認被害人係透過網
      路之拍賣網站而標得價值16,000元之手機1 支，然觀被告
      係29年次之人，年紀已達60幾歲，依一般社會通常觀念，
      以被告年齡及知識程度觀之，是否會使用網路交易，尚非
      無疑！再觀被害人利用網路上拍賣得標之商品其ＩＰ位址
      ，已因時隔太多，至無法查悉申登人資料，亦有93年12月
      23日臺灣固網股份有限公司書函覆1 紙在94年核退偵字第
      73號卷第5 頁可參，是實無法認被告即是上網拍賣之人亦
      明，果真被告是上網拍賣之人，亦不至使用自己之帳戶而
      詐騙他人，致留下紀錄供被害人日後索償之機會！是被告
      所辯，其不會使用電腦，不可能去賣查東西等語，尚符合
      社會常態，堪以採信。是被害人透過網拍人之指示匯款入
      被告帳戶內，要非即可遽為不利被告之認定，合先敘明。
（二）本件被害人於警詢中證稱其將16,000元匯入前開被告帳戶
      內等語，然觀被告之系爭帳戶存摺於87年3 月間即開戶使
      用，並持續性之供其存、提款項之用，直至94年2 月23日
      止，而被害人於92年7 月8 日匯入16,000元之時，該帳戶
      被告亦使用在供房屋貸款定期繳款之用，有該建華商銀鳳
      山分行帳號000-0000000000-0號存摺存款歷史往來明細查
      訊一覽表（1998.03.23~2005.03.31） （見94年偵緝字第
      1417號第62頁至第66頁）在卷可參，核與證人黃玫嫚（即
      建華商銀鳳山分行職員）於原審時到庭詰證稱：銀行存款
      如果知道帳戶帳號就不需要存摺，本件被告是以帳戶繳貸
      款的金額是從該帳戶扣除，客戶只要將錢存放在該帳戶裡
      面，每個月時間一到銀行就會從他的活儲帳戶裡面取款，
      不需要被告在作任何的動作，如果月付金足夠的話。該帳
      戶從92年7 月以後到94年12月繳清，都是到期的時候由銀
      行自動取款，94年12月29日最後一次是作臨櫃結清。帳戶
      從92年6 月以後都沒有臨櫃取款的情形，只有在92年7 月
      8 、9 日有使用ＡＴＭ金融卡取款的情形。該帳戶列警示
      帳戶是因為警調單位來文，一般並未通知帳戶所有人，但
      金融卡會被作註銷，如果有臨櫃存、取款時我們就會與總
      行聯繫來做確認等語（見原審95年度簡上字第369 號卷第
      50頁至第51頁），亦有95年6 月6 日建華商銀鳳山分行函
      覆被告帳戶繳款情形（95年度簡上字第369 號卷第35頁）
      。足證被告使用之帳戶，在92年6 月以後，並未曾使用過
      存摺交易，而其貸款則持續使用該帳戶內存款作扣款等語
      ，準此，被告之帳戶長期供其作貸款清償繳款之用，而貸
      款之款項存取，只要有帳號即可供存取，並無須使用帳戶
      存摺、提款卡等物，而依該帳戶之明細資料顯示，92年6
      月以後，亦無帳戶存摺、提款卡使用之情，是被告所辯，
      其帳戶存摺、提款卡可能遺失而不知情，即尚非不可採。
（三）以被告之年紀已有60幾歲觀之，係屬年長保守之人，就其
      買賣房屋尚需貸款及亦有信用貸款之情形觀之，顯示其並
      非富有之人，而該帳戶既係長期有現金存取供繳納貸款之
      用，再觀該帳戶被害人損失金額僅有16,000元，然觀該帳
      戶於92年7 月後之每月貸款存款往來之現金皆有8 千餘元
      ，而92年7 月後，該帳戶存提貸款金額尚高達21萬餘元〔
      有該帳戶貸款繳納明細，附原審95年度簡上字第369 號卷
      第24頁至第29頁〕，是被告應無為賺取數千元而賣帳戶予
      詐欺集團，而冒自己帳戶內存款陸續遭人詐領之風險！茲
      就被告之年紀、經濟現況及帳戶使用情形觀之，被告辯稱
      ：我因搬家至帳戶存摺、提款卡不見了，我未賣或交予他
      人詐騙使用等語，應屬非虛，準此以觀，被告所辯各節，
      應與事實相符，而可採信，是尚難以被害人甲○○透過網
      路交易而匯款入被告所有帳戶內受有詐騙，即遽認被告有
      將帳戶存摺、提款卡等物交予他人而幫助詐欺等情。
（四）綜上所述，公訴人憑以認定被告涉犯幫助詐欺罪嫌之論據
      ，在客觀上顯未達於通常一般之人均不致於有所懷疑之程
      度，此外復查無其他積極證據足供證明被告確有公訴人所
      指犯行，依法當不得遽為不利於被告之認定。揆諸前揭判
      例意旨及說明，本件既不能證明被告犯罪，自應諭知被告
      為無罪之判決。
七、原判決以不能證明被告乙○○犯罪，而諭知被告乙○○無罪
    之判決，經核並無違誤。檢察官上訴意旨，猶執前詞，指摘
    原判決不當，為無理由，應予駁回。
八、地方法院簡易庭對被告為簡易判決處刑後，經提起上訴，而
    地方法院合議庭認應為無罪判決之諭知者，依刑事訴訟法第
    455 條之1 第3 項準用第369 條第2 項之規定意旨，應由該
    地方法院合議庭撤銷簡易庭之判決，改依第一審通常程序審
    判（最高法院91年度台非字第21號判決意旨採同一見解），
    因此原審法院合議庭撤銷原判決，自為第一審無罪之判決，
    檢察官不服該判決，自得於法定上訴期間內，向管轄之本院
    提起上訴，附此敘明。
據上論斷，應依刑事訴訟法第368條，判決如主文。
本案經檢察官陳建年到庭執行職務。
中    華    民    國    95    年    10    月    31    日
                  刑事第二庭    審判長法  官  林正雄
                                      法  官  陳啟造
                                      法  官  黃壽燕
以上正本證明與原本無異。
本判決不得上訴。
中    華    民    國    95    年    10    月    31    日
                                      書記官  王婉蓉


司法院資訊處製作；財團法人民間司法改革基金會備份。
